臺灣高雄地方法院民事判決　95年度訴字第1268號
原　　　告　丁○○
　　　　　　丙○○
　　　　　　甲○○
前三人共同
訴訟代理人　劉家榮律師
被　　　告　乙○○
訴訟代理人　郭國益律師
上列當事人間刑事附帶民事請求損害賠償事件，經本院刑事庭裁
定移送民事庭審理（95年度附民字第33號），本院於民國96 年
10月12日言詞辯論終結，判決如下：
    主  文
被告應給付原告丁○○新臺幣伍拾貳萬元，給付原告丙○○新臺
幣伍萬參仟伍佰元，給付原告甲○○新臺幣柒萬伍仟捌佰伍拾壹
元，及均自民國九十五年一月二十六日起至清償日止，按週年利
率百分之五計算之利息。
原告其餘之訴駁回。
訴訟費用由被告負擔百分之六十三，餘由原告丁○○負擔百分之
三十、原告丙○○負擔百分之三、原告甲○○負擔百分之四。
本判決原告丁○○、丙○○、甲○○各以新臺幣壹拾柒萬肆仟元
、新臺幣壹萬捌仟元、新臺幣貳萬伍仟貳佰元為被告供擔保後，
均得假執行。但被告如各以新臺幣伍拾貳萬元、新臺幣伍萬參仟
伍佰元及新臺幣柒萬伍仟捌佰伍拾壹元為原告丁○○、丙○○、
甲○○預供擔保，均得免為假執行。
原告其餘假執行之聲請駁回。
    事  實  及  理  由
一、按訴狀送達後，原告不得將原訴變更或追加他訴，但擴張或
    減縮應受判決事項之聲明者，不在此限，民事訴訟法第255
    條第1項第3款定有明文。原告起訴原聲明：被告應給付原告
    丁○○新台幣（下同）1,612,100 元、給付原告丙○○490,
    800 元、給付原告甲○○496,126 元，暨均自起訴狀繕本送
    達翌日起至清償日止，按年息5%計算之利息。嗣起訴後具狀
    並於民國96年10月12日言詞辯論期日，減縮其聲明被告應給
    付丁○○581,000 元、給付丙○○208,500 元、給付甲○○
    236,12 6元，暨均自起訴狀繕本送達翌日起至清償日止，按
    年息5%計算之利息。經核屬減縮應受判決事項之聲明，揆諸
    首揭規定，於法有據，核先敘明。
二、原告主張：乙○○居住於高雄市○○區○○街22巷60號3 樓
    ，於94年9 月3 日22時許，因所居住之3 樓房屋發生漏水問
    題，與居住於青山街22巷58號1 、2 樓之丁○○發生口角爭
    執，致心生不滿，竟基於放火燒燬住宅以外他人所有物與放
    火燒燬現供人使用住宅及殺人之故意，潑灑汽油並點燃騎樓
    車輛，以燒燬建築物之方式欲殺害丁○○全家。旋於95年9
    月4 日3 時30分許，持向加油站購入之汽油約16.91 公升，
    至丁○○前開住處門口騎樓處，將汽油潑灑於丁○○之妻潘
    彩秀所有車牌號碼ZEV-580 號輕型機車上及附近之騎樓地面
    ，再以自備之打火機點燃汽油，實施放火行為，火勢瞬間延
    燒騎樓車輛及建築物，幸賴附近鄰居及時發現通知消防隊並
    加以呼救，暨當場協助以滅火器撲滅火勢，丁○○及其家人
    潘彩秀、鍾博任及未滿18歲之子女少年鍾０佑、鍾０佩等人
    均得及時逃出，始未造成人身傷亡。然前開火勢仍造成丁○○住宅即青山街22巷58號門前騎樓磁磚部分脫落、牆壁部分
    焦黑、電線燒毀、冷氣2 台燒燬、遮雨棚、紗窗玻璃及部分
    日常衣物等物品毀損，並致丁○○所有車牌號碼R2-8885 號
    自用小客車左側車體鈑金烤漆燒失、塑膠零件燒熔、車艙內
    裝潢、座椅靠東側受熱燒熔嚴重及車牌號碼PLY -448號、
    LBC-325 號重型機車及ZEV-580 號輕型機車（以配偶潘彩秀
    之名義登記）及腳踏車1 部完全燒毀。另前開火勢並延燒致
    鄰居即丙○○所有青山街22巷60號1 、2 樓房屋騎樓磁磚、
    油漆部分焦黑、冷氣機1 台毀損及車牌號碼S8-8182 號自用
    小客車右後方保險桿部分燒熔，該車體鈑金烤漆受熱燒烤部
    分剝落、遮雨棚、紗窗玻璃及部分日常衣物等物品毀損；另
    致甲○○所有（以其配偶張月珠之名義登記）車牌號碼3K-5
    199 號自用小客車左後側保險桿燒失，該處車體鈑金烤漆燒
    失，車窗玻璃燒破，車內嚴重煙燻之損害，鐘志祥及丙○○
    皆因本件火災受有驚嚇，並請求精神慰撫金各150, 000元及
    90000 元等情，爰依民法第184 條、第193 條、第195 條及
    第196 條等侵權行為法律關係，聲明求為判決：(一)被告應給
    付丁○○581,000 元、給付丙○○208,500 元、給付甲○○
    236, 126元，暨均自起訴狀繕本送達翌日即95年1 月26日起
    至清償日止，按年息5%計算之利息。(二)願供擔保，請准宣告
    假執行。
三、被告則以：丙○○未受何精神上之損害，丁○○請求慰撫金
    金額過高，且原告所提出之汽車均為舊品，應扣除折舊差額
    等語資為抗辯，並聲明：原告之訴及假執行之聲請均駁回。
    如受不利判決，請准供擔保免為假執行。
四、兩造於96年10月12日言詞辯論期日經協議簡化爭點並同意賠
    償事項及金額等不爭執之事項如下，復有修繕估價單、請款
    單、收據、火險賠款接受書等在卷可憑（見本院卷第33-56
    、139-141 、164-167 頁），暨經本院調閱本院94年度訴字
    第3476號及臺灣高等法院高雄分院（下稱高分院）95年度上
    更(一)字第309 號刑事卷證查明屬實，堪信為真實：
  (一)被告同意丁○○請求之所受損害項目及金額如下（共計：
    154,000 元
      ）：
    機車3 台及腳踏車1 台全毀之賠償額為25,000元，不再折
      舊。
    冷氣2台全毀之賠償額為25,000元，不再折舊。
    房屋外部磁磚修繕給付費用60,000元。
    遮雨棚、紗窗及玻璃損害之修繕給付費用為10,000元。
    房屋外牆及室內部分煙燻所支出之油漆粉刷給付費用為
      12,000元。
    交通工具毀損致需搭乘計程車交通給付費用為2,000元。
    室內電線更換費用、衣帽等日用品財物損失及外聘工人協
      助打掃給付費用20,000元。
  (二)被告同意丙○○請求之所受損害項目及金額如下（共計：
    118, 500元
      ）：
    車牌號碼S8-8182 號福斯廠牌汽車損害賠償額為27,500元
      ，不再折舊。
    冷氣1台全毀之損害賠償額為15,000元，不再折舊。
    房屋外牆及室內部分煙燻所支出之油漆粉刷給付5,000 元
      。
    遮雨棚、紗窗及玻璃損害之修繕給付10,000元。
    房屋外部磁磚修繕給付50,000元。
    交通工具毀損致需搭乘計程車所生交通費給付1,000 元。
    衣帽等日用品財物損失及外聘工人協助打掃所生費用共給
      付10, 000 元。
    丙○○已領得火險保險金額95,000元。
五、兩造爭執事項：
  (一)丁○○所有車牌號碼R2-8885 號福斯廠牌汽車1 部及甲○○
    所有車牌號碼3K-5199 號NISSAN廠牌汽車1 部之損害賠償金
    額以多少為適當？
  (二)丁○○與丙○○分別請求15萬元、9 萬元之精神慰撫金是否
    有理由？
六、本院判斷如下：
  (一)被告於94 年9月3 日22時許與丁○○因居住之3 樓房屋發生
    漏水問題，而發生口角爭執並心生不滿，竟以潑灑汽油點燃
    騎樓處之車輛放火，致丁○○、丙○○、甲○○等人受有汽
    車等物品毀壞之損害等情，固為兩造所不爭執；被告因之所
    犯殺人未遂及放火燒燬現供人使用住宅未遂及放火燒燬住宅
    以外他人所有物等罪，業經法院判處有期徒刑3 年2 月確定
    ，此據本院調閱本院94年訴字第3476號及高分院95年度上更
    (一)字第309 號等卷查明無訛，亦為被告所不爭執，復有本院
    刑事卷內所附高雄市政府警察局小港分局火災現場勘查報告
    及照片在卷可佐，堪認屬實。
  (二)按因故意或過失不法侵害他人之權利者，負損害賠償責任；
    負損害賠償責任者，除法律另有規定或契約另有訂定外，應
    回復他方損害發生前之原狀，債權人亦得請求支付回復原狀
    所必要之費用，以代回復原狀，民法第184 條第1 項前段及
    第213 條第1 項、第3 項分別定有明文。再按不法毀損他人
    之物者，被害人得請求賠償其物因毀損所減少之價額，民法
    第196 條定有明文。而依民法第196 條請求賠償物被毀損所
    減少之價額，得以修復費用為估定之標準，但以必要者為限
    ，如修理材料以新零件更換被損害之舊零件，計算損害賠償
    額時，自應將零件折舊部分予以扣除，有最高法院77年5 月
    17日第9 次民事庭會議決議要旨可資參照。茲就原告所受損
    害分論如下：
  1.丁○○部分：
  車輛損害部分：
    查丁○○所有R2-8885 號自小客車係1997年5 月份出廠、排
    氣量為2461CC自用小客貨車，該車已因被告放火後受有左側
    車體鈑金烤漆燒熔，塑膠零件燒燬、車艙內裝潢、座椅靠東
    側受熱嚴重燒熔而喪失其效用，故丁○○將上開車輛依法辦
    理報廢登記後，將車輛賣予資源回收場得價15,000元，有公
    路監理加值服務網車輛查詢明細附卷可憑（見本院卷第34頁
    ）及94年9 月19日汽車買賣合約書（讓渡書）附卷可按（見
    本院卷第165 頁）。而丁○○主張其委請高雄市汽車商業同
    業公會就事故發生前上開車輛之市價為鑑定，經該公會鑑定
    結果，前開車輛於本件案發當時即94年9 月時之市價約29萬
    元，有前開公會95年5 月17日出具之 (95) 高汽鴻字第0812
    號鑑價證明在卷可參（見本院卷第33頁），於扣除賣予回收
    場所得15000 元後，請求275,000 元之損害額等情。本院審
    酌高雄市汽車商業同業公會係具有鑑定車輛價值之專業機關
    ，且為公正之第三人，其所為之鑑價結果尚屬公允，故丁○○此部分請求，堪為認採。另丁○○因前開鑑定所支出之費
    用2000元，屬證明本件損害所需之必要費用，且有因果關係
    ，丁○○之請求，即屬有據。是關於上開R2-8885 號自用小
    客貨車損害部分，丁○○請求被告給付277,000 元部分，應
    予准許。
  精神損害部分：
    按「不法侵害他人之身體、健康、名譽、自由、信用、隱私
    、貞操，或不法侵害其他人格法益而情節重大者，被害人雖
    非財產上之損害，亦得請求賠償相當之金額」，民法第195
    條第1 項定有明文。查本件被告與丁○○因細故發生爭執後
    ，乘夜間以放火燒燬建築物之方式欲殺害丁○○，嗣因附近
    鄰居及時發現通知消防隊搶救，才未造成丁○○傷亡之結果
    ，然觀本次放火行為已讓丁○○家中代步之汽機車全部燒燬
    並波及部分家具物品而毀壞受損，顯然火燒延燒情形十分迅
    速，且深夜縱火，丁○○全家已入睡，家內尚有妻小，在火
    燒中驚醒，實足令人驚嚇害怕，而生損害其健康，且在火燒
    當下，眼見大火吞噬家園，精神上自受有相當痛苦。被告放
    火行為顯係針對丁○○之精神健康上為不法之侵害，且情節
    尚非輕微。本院審酌被告趁丁○○全家均入睡之際，實施放
    火行為，雖因及時搶救而未釀成傷亡，然對丁○○心理產生
    之驚嚇及對居住安全之恐懼，所生之危害非微，再參酌兩造
    之經濟狀況、教育程度、社會地位等一切情狀，認丁○○請
    求精神上之損害賠償以89,000元為適當，逾此部分之請求，
    則屬無據。
  綜上，丁○○所受之財產上之損害（包括如前述爭點協商後
    同意給付之所受損害及自小貨車修復費用之損失）計為431,
    000 元（計算式：277000＋154000＝431000）及非財產上損
    害為89,000元，合計520,000 元（431000+89000=520000 ）
    。
  2.丙○○部分：
    精神損害部分：
      經查，丙○○因居住在丁○○之隔壁鄰居，卻因本次被告
      放火行為同遭波及，其所有車輛及部分家具物品亦遭大火
      吞噬，為兩造所不爭執，其於夜間睡夢中被鄰人之呼救聲
      驚醒，雖未釀成傷亡，然對其心理產生之驚嚇恐懼，實亦
      受精神健康上不法之侵害，惟觀其住宅騎樓處，受火波及
      煙燻情況尚輕微等各節，本院審酌兩造之經濟狀況、教育
      程度、社會地位等一切情狀，認丙○○請求精神上之損害
      賠償以30,000元為適當，逾此部分之請求，則屬無據。
    綜上，丙○○得請求財產上之損害（即如前述爭點協商中
      同意給付之所受損害額）為118500元及非財產上損害為30
      ,000 元 ，計148,500 元，合計148,500 元（計算式：11
      8500＋30000 ＝148500）。惟按被保險人因保險人應負保
      險責任之損失發生，而對於第三人有損失賠償請求權者，
      保險人得於給付賠償金額後，代位行使被保險人對於第三
      人之請求權；但其所請求之數額，以不逾賠償金額為限，
      保險法第53條定有明文；又損害賠償祇應填補被害人實際
      損害，依民法第196 條、第213 條至215 條等條文規範意
      旨可明，足認損害賠償，以填補損害，使被害人獲得完全
      賠償為最高原則；丙○○已因本件火災事故受領保險金95
      ,000 元 ，此為丙○○所自承，且為被告所不爭執，則其
      對被告之請求權業於受償範圍內已移轉予保險公司而不得
      再對被告請求，執此，依保險法第53條規定及前開填補損
      害原則，被告受賠償請求時，自得扣除之。是丙○○所得
      請求賠償之金額為53,500元（計算式：000000-00000=535
      00）；從而，本件丙○○請求被告給付53,500元部分，即
      屬正當，應予准許，逾此部分請求，不應准許。
  3.甲○○部分：
    車輛損害部分：
      經查甲○○所有（以其配偶張月珠名義登記）車牌號碼
      3K-5199 號自小客車係89年7 月份出廠、1769 CC 日產廠
      牌自小客車，有附卷之汽車新領牌登記書可按（見本院卷
      第56頁）。上開車輛因被告放火行為致左後方保險桿燒燬
      ，該處車體鈑金烤漆燒熔，車窗玻璃燒破，車內煙燻嚴重
      致喪失效力損壞等情，為兩造所不爭執，該車經送日產Ｎ
      ＩＳＳＡＮ汽車服務廠維修，其修復費用為231,126 元，
      其中零件部分為186,126 元，工資部分為50,000元，有上
      開汽車服務廠估價單在卷可查（見本院卷第48頁至第52頁
      ）。上開車輛於89年7 月出廠，至本件事故發生時間之94
      年9 月，經過約5 年2 月，就前開估計修復費用之零件更
      換部分，係以新品換舊品，是計算材料零件之損害賠償額
      時自應扣除折舊部分，始屬合理。查行政院所頒固定資產
      耐用年數表及固定資產折舊率之規定，自用小客車之耐用
      年數為5 年依平均法每年折舊千分之200 ，並參酌營利事
      業所得稅查核準則第95條第6 項規定「固定資產提列折舊
      採用平均法或定率遞減法者，以1 年為計算單位，其使用
      未滿1 年者，按實際使用之月數相當於全年之比例計算之
      ，不滿1 月者，以月計」，則系爭承保車輛零件部分折舊
      後之數額應為25,851元【計算公式：殘價＝取得成本÷（
      耐用年數＋1） ，即186,126 ÷（5+1） ＝31,021（元以
      下四捨五入）；折舊額＝（取得成本－殘價）×折舊率×
      年數，即（186,126 －31,021）×0.2 ×5 又2/12＝
      160,275 （元以下四捨五入）；零件部分折舊後之價值為
      186,126 －160,275 ＝25,851】，故甲○○所得請求之修
      繕費用應為75, 851 元（折舊後零件費用25,851元，再加
      上工資費用50,000元，計算式：25,851＋50,000＝75,851
      ）。
    綜上，甲○○請求之財產上損害賠償額計為75,851元。
七、綜上，原告依侵權行為損害賠償等法律關係請求被告給付丁○○520,000 元、給付丙○○53,500元、給付甲○○75,851
     元 ，及分別自起訴狀翌日即95年1 月26日起至清償日止，
    按年息百分之5 計算之利息，為有理由，應予准許；逾此部
    分之請求均無理由，應予駁回。
八、兩造分別陳明願供擔保請准宣告假執行及免為假執行，爰各
    酌定相當擔保金額准許之。至原告敗訴部分，其假執行之聲
    請，既失所依附，應予駁回。
九、本件事證已臻明確，兩造其餘攻擊防禦方法及舉證，核與判
    決結果無影響，茲無庸逐一論列，併此敘明。
十、據上論結，原告之訴為一部有理由，一部無理由，依民事訴
    訟法第79條、第85條第1 項但書、第390 條第2 項、第392
    條第2 項，判決如主文。
中    華    民    國     96    年     10    月   25   日
                  民事第六庭   法  官   陳銘珠
以上正本證明與原本無異。
如不服本判決，應於送達後20日內，向本院提出上訴狀並表明上
訴理由，如於本判決宣示後送達前提起上訴者，應於判決送達後
10日內補提上訴理由書（須附繕本）。
中　　華　　民　　國　　96　　年　　10　　月　　25　　日
                                書記官  劉音利
